【裁判字號】    90,訴,1168
【裁判日期】    900905
【裁判案由】    塗銷抵押權登記
【裁判全文】
臺灣台南地方法院民事判決  九十年度訴字第一一六八號
    原      告  台南區中小企業銀行股份有限公司
    法定代理人  丙○○
    訴訟代理人  丁○○
    被      告  甲○○
                乙○○
右當事人間請求塗銷抵押權登記事件，本院判決如左：
    主    文
原告之訴駁回。
訴訟費用由原告負擔。
    事實及理由
壹、原告主張：
一、聲明：求為判決：
（一）被告甲○○與乙○○間就坐落台南縣仁德鄉○○段一０九之二十六及同段一０
      九之十七，於民國（下同）八十九年十一月十八日所為之抵押權設定行為應予
      撤銷。
（二）被告乙○○應將前開不動產經八十九歸仁地政事務所八十九年字號：歸字第一
      六六九五０號收件，八十九年十一月十八日所為新台幣（下同）參佰萬元整抵
      押權設定登記予以塗銷。
（三）訴訟費用由被告等連帶負擔。
二、陳述：
（一）按債務人所為之無償行為有害及債權人者，債權人得聲請法院撤銷之，為民法
      第二四四條第一項所明定。又實務上，依司法院七十二年十月二十八日（七二
      ）廳民一字第０七五一號函釋，抵押人如為他人債務，提供擔保設定抵押之行
      為，係屬無償行為，有害及他債權人之權益者，他債權人得依民法第二四四條
      第一項之規定，訴請撤銷之。再按六十二年台上字第二六０九號判例：「債權
      人得依民法第二四四條規定行使撤銷權，以其債權於債務人為詐害行為實業已
      存在者為限。」
（二）然原告聲請假扣押被告甲○○之不動產（證物一）即台南縣仁德鄉○○段一０
      九之二十六及同段一０九之十七，所有權範圍分別為全部及四分之一，赫然發
      現其上已另有系爭應予撤銷之抵押權存在，並於八十九年十一月十八日完成抵
      押權設定登記予另一被告乙○○，其登記內容節錄如下：「．．．債權範圍：
      全部，權利價值：參佰萬元整，存續期間：自八十九年十月十五日至九十年一
      月十五日，清償日期：九十年一月十五日，利息：依照中央銀行放款利率，遲
      延利息：依照中央銀行放款利率，債務人：王林秀英，權利標的：所有權，設
      定權利範圍：全部，設定義務人：甲○○．．．。」餘請參見證物一土地他項
      權利書。由上揭，顯見被告甲○○將其不動產提供予案外人王林秀英向他人借
      款，而甲○○既為設定義務人，僅有負擔義務，並未享有權利，而無對價關係
      之單務契約，故其設定行為實為一無償行為，而有害於原告之債權。
（三）又查被告甲○○充任案外人蘇仙南之連帶保證人於八十八年十月二十八日與原
      告成立借款壹仟貳佰萬元之授信案件，並簽立借據及一般授信約定書（證物二
      ）為憑，然案外人蘇仙南因惡性倒閉，於八十九年十月間即逃匿無蹤，違約未
      履行債務，案經原告主張喪失期限利益並依法追償。今原告之債權於八十八年
      十月二十八日業已成立，且被告甲○○迄今仍尚欠原告銀行壹仟貳佰萬元整及
      其利息、違約金（證物三）之連帶保證債務未還，而竟於八十九年十一月十八
      日將其不動產無償提供予案外人王林秀英抵押設定參佰萬元第一順位抵押權，
      予另一被告乙○○，自有損於原告銀行債權之受償度。
（四）末查，依被告甲○○之歸戶財產查詢清單（證物四）所揭，除已設定予另一被
      告乙○○之不動產外，尚另有位於新化鎮○○○段六八六之五號土地，惟因屬
      「道路」用地，若經執行要難有人應買，原告實難以受償。為此檢附相關證物
      ，狀請  鈞院鑒核，賜判決如訴之聲明，以維權益。
（五）按債務人為他人債務提供擔保均屬無償行為，倘有害及債權，則自得依民法第
      二百四十四條第一項之規定予以撤銷之，此經司法院七十二年十月二十八日七
      二廳民一字第七五一號函、司法院七十八年六月二十六日七八廳民三字第七一
      一號函可參照；且觀之屏東地方法院八十五年度訴字第四一三號裁判要旨亦採
      「按債務人所為之無償行為，有害及債權者，債權人得聲請法院撤銷之。而本
      件被告已．．．，復無償擔任其妻之連帶保證人，並以其所有系爭不動產為其
      妻之債權人設定二百萬元之抵押權，自有害及原告之債權。」查本案原告於八
      十八年十月二十八日取得對被告甲○○之債權，而被告甲○○竟將其不動產提
      供予案外人王林秀英作為借款之擔保，而為被告乙○○設定抵押權，對被告甲
      ○○而言，徒增負擔外，並未獲得積極財產之增加，顯係無償行為，而該行為
      既有害及原告之債權，原告自得訴請撤銷該抵押權設定行為，並請求塗銷該抵
      押權登記。
（六）被告乙○○提出之本票上雖有被告甲○○之簽名，然匯款單確表明款項匯予案
      外人王林秀英，足見借款人應為王林秀英而非被告甲○○，與系爭抵押權設定
      內容載明擔保債務人王林秀英之借款清償之情形相符，顯符合前開判例所稱提
      供資產為他人債務擔保之無償行為。況被告乙○○自稱：「．．．八十八年起
      已陸陸續續多次向聲明人借款十五萬元至三十萬元不等之金錢．．．」云云，
      顯有事後為擔保債務之履行而將系爭不動產抵押設定予被告乙○○，亦屬為過
      去債務提供擔保，應屬無償行為。依據五十一年台上字第三五二八號判例：「
      債務人以其所有之不動產設定抵押權，同時向他人借貸款項，其設定抵押權之
      行為，固屬有償行為，若先有債權之存在而於事後為之設定抵押權者，如無對
      價關係，即屬無償行為，倘有害及債權，則債權人自得依民法第二百四十四條
      第一項之規定予以撤銷。」
三、證據：提出土地謄本乙份、借據、一般授信約定書乙份、帳卡一份、歸戶財產查
    詢清單一份等為憑。
貳、被告抗辯：
一、聲明：求為判決如主文所示。
二、陳述：
（一）被告甲○○部分：被告甲○○確實有積欠被告乙○○二百四十五萬元，除了匯
      款單外，還有本票。
（二）被告乙○○部分：被告二人於八十九年十一月十八日所為之抵押權設定行為係
      屬有償行為，不應撤銷。被告甲○○與訴外人王林秀英為夫妻，其家中錢財之
      管理及收支均由王林秀英負責統籌運用，八十八年起已陸續多次向被告乙○○
      借款十五萬元至三十萬元不等之金錢，八十九年十月份，甲○○因被人倒債及
      投資失敗，需大筆資金週轉，乃由其兄嫂王林秀英出面向乙○○借款一百零五
      萬元，有本票二紙為憑，由甲○○與王林秀英為共同發票人，並提供甲○○所
      持有系爭二筆土地為擔保，設定抵押權登記在案。被告並分別於八十九年十一
      月二十一日及同年月二十三日匯款五十萬元及五十五萬元入王林秀英於仁德鄉
      農會之存款戶頭內，有匯款單收據二紙為證，由上可知本案係一有對價關係借
      貸行為，並非原告所稱之無償行為。
三、兩造不爭之事實：
（一）被告甲○○充任案外人蘇仙南之連帶保證人，於八十八年十月二十八日與原告
      成立借款壹仟貳佰萬元之授信案件，並簽立借據及一般授信約定書（證物二）
      為憑，嗣借款人蘇仙南倒閉，違約未履行債務，原告主張借款人蘇仙南及被告
      甲○○已喪失期限利益而予追償，原告之債權於八十八年十月二十八日已成立
      ，被告甲○○迄今仍尚欠原告壹仟貳佰萬元整及其利息、違約金之連帶保證債
      務未還，惟被告甲○○於八十九年十一月十八日將其不動產以案外人王林秀英
      為債務人，設定最高限額參佰萬元之第一順位抵押權予被告乙○○。
（二）被告乙○○執有被告甲○○暨其配偶王林秀英共同簽發之本票八紙，面額各為
      二十萬元（發票日為八十八年二月十五日）、十五萬元（發票日為八十八年四
      月三日）、二十萬元（發票日為八十八年八月二十三日）、三十萬元（發票日
      為八十八年十一月十五日）、三十萬元（發票日為八十九年四月十日）、五十
      萬元（發票日為八十九年十一月二十一日）、五十五萬元（發票日為八十九年
      十一月二十三日）、二十五萬元（發票日為八十九年十二月三十日），合計為
      二百四十五萬元，有被告乙○○所提該八紙支票為憑。其中面額五十萬元及五
      十五萬元面額之本票，被告乙○○亦有於八十九年十一月二十一日及同年月二
      十三日在台灣銀行匯各該款項入被告甲○○之配偶王林秀英所有之仁德鄉農會
      帳戶中，有匯款單二紙為憑。
四、得心證之理由：
（一）原告主張被告甲○○將系爭二筆土地設定本金最高限額抵押權三百萬元予被告
      乙○○，係屬無償行為，依民法第二百四十四條第一項之規定請求撤銷，而被
      告二人則均辯稱該抵押權設定行為並非無償行為，並以上揭為辯，是本件兩造
      之爭點，在於認定該抵押權之設定行為究為有償或無償為斷。
（二）按「債務人所為之無償行為，有害及債權者，債權人得聲請法院撤銷之。」固
      為民法第二百四十四條第一項所明定，惟系爭二筆土地所設定之抵押權行為，
      究屬有償行為抑或屬無償行為，應就行為時為法律行為之雙方定之，而非單就
      抵押人是否有獲得對價為斷。苟抵押權人取得抵押權之設定，亦有支付相當之
      對價者，就抵押權人而言，既非無償取得該抵押權，則該抵押權之設定行為即
      屬有償行為。查本件兩造於八十九年十一月十八日設定系爭最高限額三百萬元
      抵押權後，被告乙○○確有匯款各為五十萬元及五十五萬元予被告甲○○之配
      偶王林秀英，並取得被告甲○○與王林秀英共同簽發之二紙本票，姑不論該二
      筆金額之借款人是否僅為王林秀英，甲○○並無所得，惟就被告乙○○而言，
      其取得該抵押權之設定後，確有交付共計一百零五萬元之借款，其取得抵押權
      確已支付相當之對價，則該抵押權之設定行為即非無償行為。此與原告所主張
      之最高法院五十一年台上字第三五二八號判例意旨所載並非相同，蓋先有債權
      存在後，嗣後再另為設定抵押權用以擔保前已存在之債權，則該抵押權之設定
      ，抵押人未再另取得相當之對價，而抵押權人亦未因而而另支付相當之對價，
      此自屬無償行為，惟此情形核與本件設定抵押權之過程不同，尚不得援引上揭
      判例，而認本件被告二人所為設定抵押權之行為為屬無償行為。
（三）本件被告二人關於系爭二筆土地所為最高限額三百萬元抵押權之設定行為，既
      因被告乙○○確有支付借款之事實，而被告甲○○亦有與借款人王林秀英共同
      簽發本票於被告乙○○之行為，則該抵押權設定行為並非無償行為，原告以民
      法第二百四十四條第一項之規定，請求本院予以撤銷該抵押權設定行為，並請
      求將該抵押權登記塗銷云云，自有未合，為無理由，應予駁回。而本件抵押權
      所擔保之內容，除該有匯款證明而已確定之一百零五萬元外，其餘一百三十萬
      元部分，是否仍為該最高限額抵押權之擔保範圍，核屬另一事實，非本件所應
      審究，附此敘明。
五、據上論結：本件原告之訴為無理由，並依民事訴訟法第七十八條，判決如主文。
中      華      民      國    九十      年      九      月      五      日
                              臺灣台南地方法院民事第二庭
~B法      官  王  國  忠
右為正本係照原本作成。
如對本判決不服，須於判決送達後二十日內向本院提出上訴狀。
中      華      民      國    九十      年      九      月      五      日
~B法院書記官  翁  心  欣


司法院資訊處製作；財團法人民間司法改革基金會備份。
